【裁判字號】    92,上易,225
【裁判日期】    920709
【裁判案由】    詐欺
【裁判全文】
臺灣高等法院臺南分院刑事判決      九十二年度上易字第二二五號  Ａ
      上  訴  人
      即  被  告  戊  ○  ○
      共      同
      自  訴  人  庚  ○  ○
右上訴人即被告因詐欺案件，不服中華民國九十二年一月三十日臺灣臺南地方法院第
一審判決（九十一年度自字第二二號），提起上訴，本院判決如左：
      主      文
原判決撤銷。
本件自訴不受理。
      理      由
一、自訴意旨略以：上訴人即被告（下稱被告）戊○○係被告己○○之岳父，二人均
    明知坐落台南縣六甲鄉○○○段一六一之九號土地（面積一點零二四二公頃），
    係己○○之父顏冬海於過逝前以己○○之名義登記之遺產，為己○○與其他繼承
    人所公同共有，非其一人所有，為獲得處分該土地之價金利益。竟意圖為自己不
    法之所有，基於共同犯意之聯絡，於民國（下同）八十七年十月間某日，在某不
    詳地點，由己○○簽發如原判決附表所示之本票七紙，金額合計新台幣（下同）
    一千零二十萬元交予戊○○，由戊○○具狀向原審佯稱執有己○○簽發如附表所
    示之本票七紙，並免除作成拒絕證書，於到期日提示均未獲付款云云，聲請原審
    裁定准予強制執行。陷原審法官於錯誤，於八十七年十月十二日以八十七年度票
    字第五一四四號裁定准予強制執行己○○之財產，戊○○於八十九年四月二十六
    日並具狀向原審民事執行處聲請執行前開土地。經原審以八十九年度執字第八六
    八六號執行，因無人應買視為撤回，而未得逞。因認被告涉有詐欺得利未遂罪嫌
    云云，案經庚○○提起自訴。
二、訊據被告戊○○與己○○等二人，被告戊○○固坦承有持前揭票據聲請裁定，並
    向原審聲請強制執行等情，被告己○○固坦承簽發前揭本票交被告戊○○等情。
    但均矢口認有何共同詐欺之前揭犯行。被告戊○○辯稱：「我農會借款是借來給
    己○○的，當時一年的利潤約有二、三百萬元。」、「我有土地讓他使用，作為
    混凝土場，因為景氣不好所以把公司裡的混凝土車都賣完了，但都未來還我錢，
    其他女婿也會來向我抱怨，我也覺得應該要公平對待，所以才查封系爭土地。」
    、又對其貸款之來源辯稱：「向我的第四女婿丙○○借壹佰萬元，還有我的小舅
    子乙○○借一百五十萬元，並向我妹妹甲○○○桂借二百六十幾萬元，還有向我
    兒子丁○○借了一百零幾萬元，其他都是我的錢。」云云。被告己○○辯稱：「
    我向戊○○借款付耀峻公同之款。」、「耀峻公司有負債，但是外面的客戶都沒
    有欠到錢，欠都是欠自己的親戚。」、「我沒有詐欺，財產是我父親登記給我的
    ，是自訴人要霸佔我的財產。」云云。
三、按告訴乃論之罪，其告訴應自得為告訴之人知悉犯人之時起，於六個月內為之。
    又告訴或請求乃論之罪，已不得為告訴或請求者，不得再行自訴。不得提起自訴
    而提起者，應諭知不受理之判決。刑事訴訟法第二百三十七條、第三百二十二條
    、第三百三十四條分別定有明文。又刑事訴訟法所謂告訴乃論之罪，已不得為告
    訴者，不得再行自訴，係指自訴人於得為告訴期間內，未經合法告訴，或其告訴
    經撤回者而言。最高法院四十年台上字第一七六號判例可資參照。查被告己○○
    與庚○○係兄弟，依刑法第三百四十三條準用第三百二十四條第二項之規定，五
    親等內之血親間犯詐欺罪，須告訴乃論。惟自訴人認被告己○○與被告戊○○涉
    有上開詐欺犯行，早於原審地方法院民事執行處以八十九年六月十七日鑑價通知
    時，即已知悉（約在一個月後之八十九年七月間），有自訴人之指訴及原審民事
    執行處上開通知附卷可稽（見本院九十二年六月二十五日審判筆錄第六頁、原審
    卷第四十頁）。詎自訴人遲至九十一年一月十四日始對被告己○○向原審提出自
    訴，有該自訴狀之收文章可據（見原審卷第一頁），顯已超逾上開告訴期間甚久
    ，已不得告訴，亦不得自訴，是自訴人之本件自訴即有未合。爰依上開規定，就
    被告己○○部分應諭知本件自訴不受理。原審未予詳察，遽予論罪科刑之諭知，
    自有未洽，被告己○○上訴意旨，指摘原判決不當，雖無理由，惟原判決就被告
    己○○部分既有可議，自應予此部分撤銷改判，並諭知本件自訴不受理。
四、另就被告戊○○部分，自訴意旨認被告戊○○訴訟詐欺部分：
（一）按犯罪之被害人得提起自訴，刑事訴訟法第三百十九條第一項定有明文；又得
      提起自訴之被害人，係指因犯罪而直接被害者而言。最高法院二十五年度上字
      第一三０五號判例可資參照。又以不實之事證，向法院提起訴訟，致法院陷於
      錯誤，為不正確之裁判，使人為財物之交付，以達不法所有之目的，謂之「訴
      訟詐欺」。「實例如甲負債，財產將受拍賣，甲乃串通乙，由甲簽發不實之本
      票與乙，乙持以向法院聲請裁定，經法院裁定確定後，乙以之向法院聲請民事
      強制執行或參與分配，或乙故以不實之債權，訴請法院追償，法院因甲之認諾
      ，而為甲敗訴之判決，乙據以向法院聲請對甲之財產強制執行或參與分配，二
      者自均以詐術使法院陷於錯誤，而為不正確之裁判，命甲向乙就虛偽之債權為
      清償，而獲取不法財物，甲乙二人自應共負詐欺罪責。就此案例言，被害人並
      非財產所有人，直接被害者應為法院，間接被害者，為財產所有人之其他債權
      人，對財產所有人言，其詐欺得逞，反將為財產之受益人，亦即詐欺行為人，
      其所取得之財物，亦可為其本人所有之財物。」（參褚劍鴻著刑法分則釋論，
      下冊，一九九七年八月二次增訂版）。
（二）本件自訴人固自訴被告戊○○與己○○係犯刑法第三百三十九條第三項、第二
      項詐欺取財未遂罪嫌。惟按「訴訟詐欺」之直接被害者應為法院，間接被害者
      ，為財產所有人之其他債權人，已如上述，則揆諸上揭法文及判例意旨等見解
      ，則自訴人並非本件之直接被害人，對被告戊○○自不得提起自訴。又依刑事
      訴訟法第三百十九條第二項但書之規定「訴訟詐欺」之較重之罪，既不得提起
      自訴則與其有牽連關係之行使使公務員登載不實文書之較輕之罪，自亦不得提
      起自訴，原審未予詳察，遽予論罪科刑之諭知，自有未洽，被告戊○○上訴意
      旨，指摘原判決不當，雖無理由，惟原判決就被告戊○○部分既有可議，自應
      就此部分撤銷改判，並諭知被告戊○○部分本件自訴不受理，且依刑事訴訟法
      第二百四十一條之規定函送檢察官偵查。
據上論斷，應依刑事訴訟法第三百六十九條第一項前段、第三百六十四條、第三百四
十三條、第三百三十四條，判決如主文。
中    華    民    國      九十二      年      七      月        九      日
                                  臺灣高等法院臺南分院刑事第二庭
                                      審判長法官  黃    崑    宗
                                            法官  葉    居    正
                                            法官  莊    俊    華
右正本證明與原本無異。
不得上訴。
                                      法院書記官  廖    明    娟
中    華    民    國      九十二      年      七      月     十一       日


司法院資訊處製作；財團法人民間司法改革基金會備份。
